【裁判字號】    98,上訴,4548
【裁判日期】    990210
【裁判案由】    毒品危害防制條例
【裁判全文】
臺灣高等法院刑事判決                98年度上訴字第4548號
上  訴  人  臺灣士林地方法院檢察署檢察官
被      告  甲○○
                    （現另案於臺灣台北監獄執行中）
選任辯護人  扶助律師  陳敏男  律師
上列上訴人因被告違反毒品危害防制條例案件，不服臺灣士林地
方法院98年度訴字第86號，中華民國98年8月26日第一審判決（
起訴案號：臺灣士林地方法院檢察署97年度偵字第12688號），
提起上訴，本院判決如下：
    主  文
上訴駁回。
    理  由
一、公訴意旨略以：被告甲○○明知甲基安非他命（Methamphet
    amine）係毒品危害防制條例列管之第二級毒品，不得販賣
    ，竟基於販賣之犯意，於附表所示之時間前，先以自己持用
    之門號0000000000號行動電話，與黃志堅所持用之門號0000
    000000號行動電話相互聯絡後，分別於附表所示之時、地，
    以附表所示之交易價格，各販賣第二級毒品甲基安非他命予
    黃志堅共六次，因認被告甲○○涉犯毒品危害防制條例第4
    條第2項之販賣第二級毒品罪嫌云云。
二、證據能力部分
(一)證人黃志堅警詢中之陳述：
  1.按被告以外之人於審判外之言詞或書面陳述，除法律有規定
    者外，不得作為證據，刑事訴訟法第159條第1項定有明文；
    又被告以外之人於檢察事務官、司法警察官或司法警察調查
    中所為之陳述與審判中不符時，其先前之陳述具有較可信之
    特別情況，且為證明犯罪事實存否所必要者，得為證據，同
    法第159條之2亦有明定。故證人黃志堅於司法警察調查中所
    為之陳述，既屬被告以外之人於審判外之言詞陳述，被告復
    爭執其證據能力，則上開證詞除有刑事訴訟法第159條之2所
    定之要件外，無證據能力，核先敘明。
  2.經查，證人黃志堅於警詢時證稱是向被告購買毒品，與其於
    原審時或稱是與被告合資購買毒品，或稱是向被告購買毒品
    之證述有所不符，又證人黃志堅上開證述為證明被告是否販
    毒所必要，是首應審酌者為證人於警詢之陳述是否具有較可
    信之特別情況。經查，證人黃志堅於原審審理時證稱伊被查
    獲當天，警察衝進來伊家中，問伊是否認識被告，要伊一定
    要交出毒品，但伊當時根本沒有在用毒品，只好把以前用剩
    的殘渣袋交出來，到派出所時，警察一定要伊栽給被告，並
    語帶威脅說是被告出賣伊供出伊有在施用毒品，如果伊不老
    實講，會移送伊販賣毒品，伊在派出所接受偵訊時有中斷，
    警察有拖伊去廁所講話（見原審卷第109頁），經原審調取
    證人黃志堅警詢錄影光碟勘驗，就錄音所得部分，員警每問
    完問題後均有停頓相當時間，並聽到敲擊鍵盤聲，又證人黃
    志堅所陳述之內容與卷內警詢筆錄大致相符，期間並無聽到
    員警提到關於被告甲○○檢舉黃志堅，要黃志堅交出毒品，
    並說是被告甲○○賣給黃志堅，如不老實講就要移送黃志堅
    販賣等語，固堪認證人黃志堅該次警詢時之陳述係員警採一
    問一答模式為之，且問答之間均有間隔適當之打字時間，員
    警詢問過程中未明顯對證人黃志堅施加強暴、脅迫之情事。
    惟勘驗警詢錄音錄影過程中另發現於畫面顯示為23分47秒時
    ，經證人黃志堅要求抽煙，背景中有聽到警察說去廁所溝通
    聊一下，約於畫面中顯示為24分時，證人黃志堅離開畫面，
    詢問暫停，但畫面仍繼續錄製，約於畫面顯示為27分27秒時
    ，背景聽到有男性說：「按捏講你聽懂了嗎？講這麼明了，
    那你就給他咬乎死，那你就快講講咧，按捏你聽懂沒？（台
    語）」隨後聽到男性聲音回稱：「喔，好。（台語）」證人
    黃志堅隨即於畫面顯示為27分45秒時再進入到畫面內，有原
    審於98年7月17日、98年7月29日2次勘驗筆錄在卷可稽（見
    原審卷第154至157頁、第182頁）。上開警詢錄影光碟業據
    證人即承辦本案之臺北市政府警察局松山分局偵查隊員李學
    斌於原審偕同勘驗後證稱：將證人黃志堅帶離去廁所的是伊
    同小隊的吳振融，上開「按捏講你聽懂了嗎？.. 」等話是
    吳振融所說的等語（見原審卷第182頁），復經證人黃志堅
    於原審時證稱前揭「喔，好。」之應答為伊所為（見原審卷
    第183頁）。由上開勘驗結果明顯可知，雖員警詢問過程中
    未對證人黃志堅施加強暴、脅迫，惟詢問過程中員警吳振融
    將證人帶至廁所長達近4分鐘，於證人再度回詢問席前，又
    驅使證人配合員警之要求而為特定作答，則證人黃志堅該次
    警詢時之陳述，與其嗣於法院審理中所為之證述相較，是否
    具有較可信之特別情況，顯有疑義。
  3.綜上，證人黃志堅之警詢筆錄無刑事訴訟法第159條之2情形
    ；又證人黃志堅於原審審理中均能到庭作證，無難以傳喚之
    情狀，亦不合刑事訴訟法第159條之2第1款至第4款所定要項
    ；而被告及辯護人於本院審理中亦爭執其證據能力，自無刑
    事訴訟法第159條之5規定，是證人黃志堅在警詢中之陳述無
    證據能力。
(二)次按被告以外之人於審判外之言詞或書面陳述，除法律有規
    定者外，不得作為證據；又被告以外之人於審判外之陳述，
    雖不符第159條之1至第159條之4之規定，但經當事人於審判
    程序同意作為證據，法院審酌該言詞陳述或書面陳述作成時
    之情況，認為適當者，亦得為證據；當事人、代理人或辯護
    人於法院調查證據時，知有第159條第1項不得為證據之情形
    ，而未於言詞辯論終結前聲明異議者，視為有前項之同意，
    刑事訴訟法第159條第1項、第159條之5規定甚明。經查，本
    判決除證人黃志堅之警詢筆錄外，後開所引用之各該被告以
    外之人於審判外之陳述（包括書面陳述），雖屬傳聞證據，
    惟均經被告、辯護人及檢察官於本院審理時均表示對證據能
    力無意見而不予爭執，且迄至言詞辯論終結前亦均未聲明異
    議，本院審酌上開證據資料製作時之情況，尚查無違法不當
    及證明力明顯過低之瑕疵，亦認為以之作為證據應屬適當，
    故揆諸前開法律規定與說明，爰逕依刑事訴訟法第159條之5
    規定，認前揭證據資料均例外有證據能力。
三、按犯罪事實應依證據認定之，無證據不得認定犯罪事實，刑
    事訴訟法第154條第2項定有明文。而所謂認定犯罪事實之證
    據，係指足以認定被告確有犯罪行為之積極證據而言，該項
    證據自須適合於被告犯罪事實之認定，始得採為斷罪資料；
    苟積極證據不足為不利於被告事實之認定時，即應為有利於
    被告之認定，更不必有何有利之證據（最高法院29年度上字
    第3105號、30年度上字第816號判例意旨參照）。次按非法
    持有或施用毒品之人，如供出毒品之來源，有可能因而獲邀
    減輕其刑之寬典，故其陳述須無瑕疵可指外，且為擔保持有
    或施用毒品者所稱其所買受毒品之指證之真實性，尤應有足
    以令人確信其陳述為真實之補強證據，始能資為論罪之依據
    ，且關於毒品施用者所稱其向某人購買毒品之供述，必須補
    強證據佐證，係指毒品購買者之供述縱使並無瑕疵，仍須補
    強證據佐證而言，以擔保其供述之真實性，該所謂補強證據
    ，必須與施用毒品者關於相關毒品交易之供述，具有相當程
    度之關連性，且足使一般人對於施用毒品者之供述無合理之
    懷疑存在，而得確信其為真實，始足當之，若毒品購買者之
    供述證據，本身已有重大瑕疵，依嚴格證明之法則，苟已無
    法憑為犯罪事實之認定時，自無再論補強證據之必要，其理
    甚明（參見最高法院94年度臺上字第2537號、94年度臺上字
    第3894號、95年度台上字第6850號判決意旨）。
四、公訴人認被告涉有販賣第二級毒品甲基安非他命罪嫌，無非
    係以證人黃志堅之證述、被告持用之門號0000000000號行動
    電話與證人黃志堅持用之門號0000000000號行動電話通聯紀
    錄等為其主要論據。經查：
(一)證人黃志堅於97年10月22日檢察官偵查時所指證被告販賣毒
    品之時、地及具體情節，係源自於檢察官提示被告持用之00
    00000000號行動電話與證人持用之0000000000號行動電話自
    97年2月24日迄97年4月30日之雙向通聯供證人逐筆核閱，由
    證人指證附表所示時間與被告之通話都是聯繫交易毒品之事
    云云（見偵字第12688號卷第29至30頁）。查檢察官上開偵
    訊之時距證人指證被告第一次販毒予伊即附表編號一之時間
    ，已長達7月餘，且依卷內通聯紀錄顯示證人與被告相互通
    聯日數及次數均為不少，非僅附表所示日期有通話紀錄（見
    偵字第12688號卷第38至41頁），而證人猶能逐筆指出何筆
    通話係為販毒而聯繫，且對於當時何通電話係由何人主動撥
    打，亦能明確陳述，宛如記憶猶新，然卻未併說明如何由多
    筆不同時、日之通話中，得以確認其中數通為與被告聯絡販
    毒之對話及當時對話情形，又證人於原審審理時復證稱伊之
    前也有跟一名在內湖叫「阿奇」之人購買過毒品等語（見原
    審卷第110頁），則證人僅以無通話內容之通聯紀錄是否能
    清楚記憶其與被告交易毒品之時間、次數，有無將向他人購
    買毒品之記憶誤植於被告，均非無疑，故尚難僅憑證人對通
    聯紀錄片面記憶所為之指述而為本院採憑。而證人於警詢時
    疑經員警言詞趨使要求為特定之作答而有上開不可信之情狀
    ，雖檢察官偵查時並無違反證人自由意志陳述之客觀情狀，
    惟證人於警詢陳述時業因員警要求配合之態度而遽生心裡壓
    力，其於偵查中是否為維持其陳述一致而有虛偽之情狀，即
    無可排除，證人偵查中之證述既有以上之瑕疵，是其所為不
    利被告之陳述，容有疑義，亦難採取。
(二)證人黃志堅於原審審理復翻異前詞，先證稱附表所示六次都
    是跟被告合資1000元一人出一半各500元向別人購買毒品云
    云（見原審卷第111頁），復改稱是向被告購買毒品，並非
    合資云云（見原審卷第120頁）。按證人於同次審理中，就
    被告究竟有無販毒之事，前後證述矛盾歧異，其證述已有重
    大明顯之瑕疵，難予盡信；又證人於該次審理中並證稱因開
    庭前有自稱被告父母及朋友之人三天兩頭去找伊，說話口氣
    不好，像耍流氓的樣子，要伊將證詞更改為與被告合資購買
    ，伊擔心不照他們意思說會遭遇不測，所以才證稱是與被告
    合資等語（見原審卷第120、122、128頁），由證人黃志堅
    上開證述，顯知其所證關於與被告合資購毒之情已不足採。
    又證人雖事後改稱偵查中所證向被告購買毒品之情節屬實云
    云，惟證人黃志堅於原審審理時自陳伊被查獲當天，警察衝
    進伊家中，拿著單子問伊認不認識被告，並說是被告檢舉伊
    有在施用安非他命等語（見原審卷第109頁審理筆錄），且
    亦證稱：伊會擔心之前在檢察官偵查中所為之證述會被認定
    為偽證罪，而被檢察官依偽證罪偵辦等語（見原審卷第12 8
    頁），則證人有無可能因認遭被告檢舉而故以被告販賣毒品
    予伊之虛偽不實之陳述資為報復，復因於檢察官偵查時業已
    供前具結證稱被告販毒，為維其前後一致陳述以脫免偽證罪
    責而於原審審理時再為虛偽陳述，顯有可疑，是其審理中證
    述被告販毒之情節，亦難為本院所採。
(三)公訴人援引被告於上開期間持用之行動電話通聯紀錄，證明
    被告曾於如附表所示之各該時間與證人黃志堅有密集聯絡之
    情形。訊據被告固坦承上開0000000000門號係其持用無誤，
    惟本案並無存在通聯對話內容，以致無從查考，上開通聯紀
    錄僅能證明被告與證人黃志堅間曾以電話互為聯絡，且證人
    黃志堅與被告自幼結識迄今，業據證人黃志堅於原審審理時
    證述在卷，則其等於平時互有電話往來聯繫即屬正常合理之
    事，此觀被告與證人黃志堅除附表所示之日、時有通話外，
    別於附表外之時間亦有多通通話可證，自無從僅憑通聯紀錄
    而推斷被告與證人黃志堅間有交易第二級毒品甲基安非他命
    之犯行。
(四)至證人黃志堅因施用毒品案件於97年8月23日為警扣得之12
    只殘渣袋，雖經鑑驗檢出有甲基安非他命成分，有憲兵司令
    部刑事鑑驗中心97年11月11日憲直刑鑑字第0970001725號鑑
    定書可佐（見原法院審訴卷第64頁），惟證人黃志堅於警詢
    及檢察官偵查中先證稱該12只殘渣袋為向被告購買安非他命
    施用完後所遺留下來的（見偵字第12688號卷第6、31頁）；
    復於原審時則改稱該12只塑膠袋裡面有些根本不是施用毒品
    後之袋子，有些是伊以前裝小螺絲，有些是裝毒品，伊無法
    確定該12只塑膠袋是否為向被告購買安非他命所剩下來（見
    原審卷第116至117頁、第125頁），證人既就該12只殘渣袋
    所由何來，前後證述已不一致而難予盡信；況證人自陳已戒
    毒多時，且其於97年8月23日經警採尿送驗，尿液鑑驗結果
    呈安非他命陰性反應，有台北市政府警察局偵辦毒品案件尿
    液檢體委驗單、監管紀錄表、臺灣尖端先進生技醫藥股份有
    限公司2008年9月5日檢體編號022887號濫用藥物檢驗報告影
    本各1紙在卷可按（見毒偵字第1812號卷第37、39至40頁）
    ，證人既已未施用毒品，則其所稱上開殘渣袋並非全為包裝
    毒品所用，並非全然不可採；縱為包裝毒品之用，惟因證人
    尚曾向名為「阿奇」之藥頭購買毒品，該12只含有第二級毒
    品甲基安非他命成分之殘渣袋是否為證人購自他處所留，即
    無可疑；是前揭12只殘渣袋亦不足為不利被告之補強證據。
五、綜上所述，公訴人指訴被告涉嫌販賣安非他命予黃志堅之事
    實，乃單憑證人黃志堅上開片面且具瑕疵之供述為主要依據
    ，又公訴人所舉之其他補強證據，亦不足使一般人對證人黃
    志堅證述毒品交易之過程，無合理之懷疑存在，而得確信其
    為真實。此外，復查無其他積極證據足證被告確有公訴人所
    指前開販賣第二級毒品甲基安非他命之犯行，既不能證明被
    告犯罪，從而原審依上開法條及判例意旨所示，判決被告無
    罪，經核並無違誤。公訴人上訴意旨猶執陳詞，仍認被告甲
    ○○有販賣第二級毒品犯行云云，為無理由，應予駁回。
據上論斷，應依刑事訴訟法第368條，判決如主文。
本案經檢察官楊秀蘭到庭執行職務。
中    華    民    國    99    年    2     月    10    日
                  刑事第十五庭審判長法  官  吳昭瑩
                                    法  官  賴邦元
                                    法  官  蘇隆惠
以上正本證明與原本無異。
檢察官如不服本判決，應於收受送達後10日內向本院提出上訴書
狀，其未敘述上訴之理由者並得於提起上訴後10日內向本院補提
理由書（均須按他造當事人之人數附繕本）「切勿逕送上級法院
」。
                                    書記官  楊妙恩
中    華    民    國    99    年    2     月    10    日
附表
┌──┬─────┬─────────┬───────┬────┐
│編號│ 時間     │  地點            │買賣物品      │  金額  │
├──┼─────┼─────────┼───────┼────┤
│ 一 │民國97年3 │臺北縣汐止市○○路│第二級毒品甲基│新臺幣  │
│    │月5 日23時│181 號金龍市場附近│安非他命1 小包│1,000 元│
│    │許        │                  │              │        │
├──┼─────┼─────────┼───────┼────┤
│ 二 │97年3 月20│同上              │同上          │同上    │
│    │日22時許  │                  │              │        │
├──┼─────┼─────────┼───────┼────┤
│ 三 │97年3 月23│同上              │同上          │同上    │
│    │日凌晨1 時│                  │              │        │
│    │許        │                  │              │        │
├──┼─────┼─────────┼───────┼────┤
│四  │97年3 月25│同上              │同上          │同上    │
│    │日23時許  │                  │              │        │
├──┼─────┼─────────┼───────┼────┤
│五  │97年4 月7 │同上              │同上          │同上    │
│    │日凌晨2 時│                  │              │        │
│    │許        │                  │              │        │
├──┼─────┼─────────┼───────┼────┤
│六  │97年4 月21│同上              │同上          │同上    │
│    │日22時30分│                  │              │        │
│    │許        │                  │              │        │
└──┴─────┴─────────┴───────┴────┘


司法院資訊處製作；財團法人民間司法改革基金會備份。
